【裁判字號】    91,訴緝,76
【裁判日期】    920325
【裁判案由】    組織犯罪防制條例等
【裁判全文】
臺灣臺北地方法院刑事判決                          九十一年度訴緝字第七六號
    公  訴  人  臺灣臺北地方法院檢察署檢察官
    被      告  辛○○
    選任辯護人  周武榮律師
                廖穎愷律師
右列被告因組織犯罪條例等案件，經檢察官提起公訴（八十八年度偵字第一九六五０
號），本院判決如左：
    主  文
辛○○無罪。
    理  由
一、公訴意旨略以：被告辛○○與綽號「無牙仔」之謝易暟（起訴書誤載為庚○○，
    業經本院以恐嚇取財未遂罪，判處有期徒刑二年六月確定）、甲○○（業經本院
    判決無罪確定）為台北市東門地區之角頭，緣昇陽建設公司在台北市○○○路○
    段一０巷二０號興建大樓，整地後搭樣品屋推銷中，認有機可乘，共同意圖為自
    己不法之所有，先於民國八十八年六月二十九日晚上，謝易暟約該工地旁之住戶
    戊○○在台北市○○街六六巷口聖母宮碰面，謝易暟夥同辛○○及二位不詳姓名
    男子前往，謝易暟強令戊○○轉告昇陽建設公司派人出面處理工地之事，並留0
    000000000由甲○○持用之行動電話及辛○○0000000000呼
    叫器號碼給昇陽建設公司與其等聯絡，因謝易暟、辛○○未獲昇陽建設公司回應
    ，遂於同年七月二日十四時三十分許，唆使不詳姓名之幫眾八、九人前來工地威
    嚇，揚言「不准再施工，否則讓工地好看」等語，旋揚長離去。嗣於同年月七日
    ，羅易暟又透過該工地看顧工黃進興（另為不起訴處分）轉知昇陽建設公司襄理
    壬○○稱「對方要五百萬元，不然會再叫兄弟來工地鬧事」等語。由於昇陽建設
    公司一直未作回應，謝易暟、辛○○又於同年月十一日十四時許，唆使幫眾三、
    四十人前來，十餘人進入工地，其餘在外圍助勢，聲稱「叫你們不准施工，你們
    還施工」，並有數人手持棒球鋁棒敲打模型台及工作台藉勢威嚇，因現場承商啟
    動警鈴，始作鳥獸散。迨同年月十九日十八時三十分許，謝易暟指示身邊綽號「
    小林」之小弟撥打昇陽建設公司0000000000電話給該公司總經理詢問
    交款情形，幾經折衝，「小林」降為新台幣（下同）二百萬元，惟翌（二十）日
    十一時四十分許，謝易暟以上開電話告知昇陽建設公司總經理稱：「五百萬元不
    能降，二百萬元是小弟說的不算」等語，昇陽建設公司總經理回以頂多付二十萬
    元，謝易暟即稱：「你們付二十萬元是在騙小孩嗎？可以打聽幾年前完工的工地
    ，我無牙仔向工地要錢都不止二百萬元」等情。惟昇陽建設公司仍堅不交款而未
    得逞，因認被告辛○○涉有組織犯罪條例第三條（未敘明何項）及刑法第三百四
    十六條第三項、第一項之恐嚇取財未遂罪嫌。
二、按犯罪事實應依證據認定之，無證據不得推定其犯罪事實，刑事訴訟法第一百五
    十四條定有明文。又認定不利於被告之事實，須依積極證據，茍積極證據不足為
    不利於被告事實之認定時，即應為有利於被告之認定，更不必有何有利之證據；
    且刑事訴訟法上所謂認定犯罪事實之積極證據，係指適合於被告犯罪事實之認定
    之積極證據而言，雖不以直接證據為限，間接證據亦包括在內，然而無論直接或
    間接證據，其為訴訟上之證明，須於通常一般之人均不致有所懷疑，而得確信其
    為真實之程度者，始得據為有罪之認定，倘其證明尚未達到此一程度，而有合理
    之懷疑存在時，自不能以推測或擬制之方法，以為有罪裁判之基礎，最高法院著
    有三十年上字第八一六號、二十九年上字第三一０五號、七十六年台上字第四九
    八六號、四十年台上字第八六號等判例可資參照。次按，共犯之成立，除共同實
    施犯罪行為者外，其就他人之行為負共犯之責者，以有意思聯絡為要件，若事前
    並未合謀，實施犯罪行為之際，又係出於行為者獨立之意思，即不負共犯之責，
    最高法院亦著有十九年上字第六九四號判例可資參照。而共同正犯之應對全部事
    實負其責任者，以其有犯意聯絡之範圍內，始稱相當；且其具有共同犯罪之意思
    聯絡之事實，亦應依積極證據認定之（最高法院八十一年度台上字五六四七號判
    決參照）。復按組織犯罪防制條例所稱之犯罪組織，係指三人以上，有內部管理
    結構，以犯罪為宗旨或以其成員從事犯罪活動，具有集團性、常習性及脅迫性或
    暴力性之組織，此為該條例第二條所明定，是可知所謂犯罪組織，首重者，在其
    內部具有管理結構，次論者，乃其成立宗旨在於從事犯罪，三者，乃其整體而言
    具有集團性、常習性及脅迫性等特質。而所謂內部管理結構，即有上下屬從關係
    之謂，意即組織內部有主持人或首領與幫眾層級之分，有階級領導，下屬服從主
    持人或首領之命令行事，違者依內部規範懲處；而常習性當指經常性、習慣性，
    如具有機會即犯罪之企圖、意圖或不務正業等習性，先此敘明。
三、公訴意旨認被告辛○○涉犯前揭恐嚇取財未遂罪嫌，無非係以另案被告謝易暟向
    昇陽建設公司強索五百萬元之事實，業據被告於警訊中供述不諱，核與昇陽建設
    公司員工即證人乙○○證述情節相符，且其自承：謝易暟約戊○○在聖母宮碰面
    要其轉達昇陽建設公司派人出面談工地之事，當時伊在場，並留伊之00000
    00000呼叫器供聯絡等情，足認被告與謝易暟有犯意聯絡及行為分擔。又查
    被告與謝易暟等人向昇陽建設公司恐嚇勒索未果，先後二次指使不詳姓名者八、
    九人及三、四十人前往工地暴力脅迫不准施工之事實，業據證人丁○○、壬○○
    及乙○○於警訊及偵查中證述明確，公訴人並於本院審理中補充陳稱：本案尚有
    證人己○○、壬○○、丙○○之證詞、及於被告住處所扣得之Ｚ0000000
    00號呼叫器一只、及記有Ｚ000000000號、Ｚ000000000號
    電話號碼之名片、記有00000000、Ｚ000000000號電話之蘇先
    生公文封各一張可資佐證，且參諸被告於警訊中自承：謝易暟說事成之後要給伊
    二十萬等語，及證人謝易暟所證稱：伊跟被告借呼叫器時，有跟他講目的，並說
    伊不會害到他等語，足認被告當時應已知情，且被告與共犯謝易暟共同恐嚇取財
    犯行，並不以每次到場為必要，其與謝易暟應有犯意之聯絡及行為之分擔等語，
    為其主要論罪依據；訊據被告則堅詞否認有何右揭犯行，辯稱：伊雖有和謝易暟
    一起去聖母宮，但並未聽到謝易暟和他人講話之內容，且謝易暟雖曾叫伊打過幾
    通電話找蘇經理或吳經理等特定人，以請對方打電話給謝易暟，但伊並不知是要
    恐嚇取財，伊以為謝易暟係在幫他人處理債務，又呼叫器是因為謝易暟欠缺聯絡
    工具才借給他用，且借他時並未告知是要為恐嚇取財犯行，伊亦未參與此事等語
    ，經查：
（一）公訴人認被告曾夥同另案被告謝易暟前往聖母宮找戊○○，請其代為轉告昇陽
      建設公司派人出面，並留甲○○持用之行動電話、及被告所持用之00000
      00000呼叫器號碼給昇陽建設公司一情，業據被告所否認，並辯稱：伊雖
      曾和謝易暟去聖母宮喝酒幾次，但並不知謝易暟和戊○○談話之內容等語，且
      證人戊○○於本院調查時到庭證稱：當天是綽號「無牙」之人約我去聖母宮的
      ，他請我打電話給昇陽公司，說他要找賣房子的人，當時跟我說話的只有無牙
      ，其他人是在附近乘涼之人，但被告並未在場，講完之後印象中有留一個大哥
      大或呼叫器，我從未見過庭上之被告等語（本院九十一年十一月一日訊問筆錄
      參照），及警訊中所證稱：在聖母宮與無牙見面時，除了無牙外還有兩個類似
      他小弟模樣的男子，一個瘦瘦的，另一個坐著樣子我忘了，他們對我的態度很
      兇，無牙有留給我0000000000呼叫器、及0000000000之
      行動電話等語（八十八年七月二十七日第二次警訊筆錄），而證人戊○○於本
      院調查時當庭指認被告結果亦證稱：我警訊中所指無牙旁邊態度很兇的小弟，
      並非被告，他沒有那麼高等語，且參諸被告於警訊中證稱：八十八年六月二十
      九日當天我有借我朋友之自小客車與無牙相約在台北市○○○路與愛國東路口
      見面，並載無牙去聖母宮前，到了之後無牙另約了二人已先到達，我們一起在
      那等了幾分鐘後，有一名作工的工人到來等語，顯見當時在場者並非僅有被告
      、謝易暟及戊○○三人，益徵證人戊○○證稱：現場除了無牙外還帶了兩個小
      弟等語，應非指被告辛○○甚明，另證人謝易暟亦於本院調查時證稱：當天我
      約被告在聖母宮喝酒，之後叫他陪我去見戊○○，被告不知道我要幹什麼，…
      ，被告離我約有十幾步，甲○○與我站在一起等語（九十一年十二月二十日訊
      問筆錄參照），是雖被告確實曾於八十八年六月二十九日陪同另案被告謝易暟
      一同前往聖母宮，然其並未與證人戊○○交談或對其為態度兇惡之言語，已如
      前述，自難僅以此節，即遽以認定被告應知悉另案被告謝易暟有恐嚇取財之犯
      意及犯行甚明。
（二）公訴人另以被告將其所有之0000000000呼叫器借予另案被告謝易暟
      使用，並以之作為與昇陽建設公司聯絡之工具，並曾打電話至昇陽公司，且為
      警在被告住處扣得記有Ｚ000000000號、Ｚ000000000號電
      話號碼之名片、及記有00000000、Ｚ000000000號電話號碼
      之蘇先生公文封各一張可資佐證等情，據以認定被告與謝易暟間應有犯意之聯
      絡及行為之分擔云云，訊據被告固不否認有將呼叫器借予證人謝易暟使用，且
      曾打電話請吳經理或蘇經理等特定人與謝易暟連絡等情，然堅詞否認其知悉謝
      易暟有為恐嚇取財犯行，辯稱：伊以為謝易暟是幫他人處理債務等語，而證人
      謝易暟於本院調查時亦證稱：我借呼叫器是要跟昇陽公司聯絡使用，因為我沒
      有行動電話或呼叫器，所以才跟他借，但我沒有跟他講要作何用，…，被告借
      呼叫器給我時並沒有問，是事後我跟他講要跟昇陽公司要錢他才知道等語，足
      徵被告借呼叫器與謝易暟時，應不知悉其有恐嚇取財之計畫甚明；又被告雖不
      否認曾打電話給昇陽建設公司之經理，然參諸證人謝易暟所證稱：我跟被告說
      請他幫我打電話給昇陽公司找工地負責人，說我有事要跟他談，如果他在再跟
      我講，我再跟他聯繫等語，亦難證明被告於打電話與昇陽建設公司時，有何恐
      嚇取財之認識及犯行，而扣案記載有上開聯絡電話之名片及公文封各一紙，均
      係另案被告謝易暟寄住於被告住處時所遺留之物，且其上記載0000000
      0、及Ｚ000000000號行動電話分別屬昇陽建設公司及該公司總經理
      特別助理之行動電話，業據證人乙○○於警訊中證述綦詳，然上開Ｚ0000
      00000號電話之蘇先生公文封，應係謝易暟親筆書寫，亦據其於本院審理
      中證稱：00000000是昇陽公司的電話，是甲○○告訴我的，我依據他
      的告訴記載前開扣案信封上，因為電話甲○○知道，所以我不用隨身攜帶在身
      邊，0000000000好像是甲○○的電話，因為江的電話已經留給對方
      ，所以我也沒有隨身攜帶，另記載Ｚ000000000號行動電話之名片是
      不是我寫的我忘記了，這是我沒有住被告家時留下的雜物等語，核與被告於警
      訊中所供稱：這是無牙來我家時抄寫下來，把電話號碼記寫在名片上及我電話
      旁之公文封上，所以警察搜索時會發現我家有這些電話號碼等語，亦大致相符
      ，足徵上開扣案之證物並無法據以為被告有參與前開恐嚇取財犯行之不利證據
      。
（三）再按，公訴人雖引用證人己○○、壬○○、丙○○之證詞，作為認定被告犯罪
      之證據資料，惟上開證人均未曾到庭證稱被告有參與本件恐嚇取財之犯行，且
      參諸證人謝易暟於本院審理中證稱：我與被告住在一起時，講電話對外聯絡有
      刻意不讓被告知道，…，我在他家住時空間很小，打電話時他多少有聽到，但
      被告是何時知道我向人勒索財物，應問被告本人才清楚，我認為他大概會知道
      ，所以我才跟他講我的目的等語，亦難認定被告於當時已明確知悉另案被告謝
      易暟之犯行甚明，是被告辛○○雖曾將其呼叫器借予謝易暟使用，並曾親自打
      電話至昇陽公司，請其回電予謝易暟，且陪同被告至聖母宮見面等情，然依據
      其於警訊中供稱係因無牙告訴伊說要將呼叫器留給處理帳目之對方，…，約八
      十八年七月中旬無牙在我家在與對方洽談索討帳目等語，實乏明確積極之證據
      ，足資認定被告有恐嚇取財之認識及犯行，或與謝易暟有共同犯罪之意思聯絡
      之事實，自不能以推測或擬制之方法，即為被告有此部分犯罪之裁判基礎。
（四）另公訴人認被告辛○○涉有右揭違反組織犯罪防制條例第三條（未敘明第幾項
      ）之罪嫌，惟按組織犯罪防制條例所稱之犯罪組織，係指三人以上，有內部管
      理結構，以犯罪為宗旨或以其成員從事犯罪活動，具有集團性、常習性及脅迫
      性或暴力性之組織，已如前述，經查，本件公訴意旨除起訴被告與謝易暟均係
      台北市東門地區角頭，教唆手下實施上開恐嚇取財犯罪之外，並未敘明被告是
      否業與前開共犯共同組成一常設性組織、該組織是否具有上下從屬之內部管理
      結構、該組織是否以犯罪為宗旨、被告於該組織之地位，及該組織除本件之外
      ，是否另涉其他暴力犯罪，而乃一具備常習性之脅迫性或暴力性之組織等情，
      且經公訴人向台北政府警察局大安分局函查結果，亦查無東門地區角頭組織犯
      罪成員，有該分局九十一年十一月十八日函附卷足憑，而參諸本件卷內復無任
      何有關被告成立、主持或指揮何等犯罪組織之證據，自不得遽認其有組織犯罪
      條例第三條第一項之犯行。此外，本院復查無其他證據，足認被告辛○○確有
      起訴之犯罪事實，不能證明被告犯罪，依法應為無罪之諭知。
據上論斷，應依刑事訴訟法第三百零一條第一項，判決如主文。
本案經檢察官邱舜韶到庭執行職務。
中      華       民      國      九十二     年    三    月     二十五   日
                                      臺灣臺北地方法院刑事第九庭
                                          法  官  吳  佳  薇
右正本證明與原本無異。
如不服本判決，應於判決送達後十日內向本院提出上訴狀(應抄附繕本)。告訴人
或被害人如對於本判決不服者，應具備理由請求檢察官上訴，其上訴期間之計算
係以檢察官收受判決正本之日期為準。
                                          書記官  許  博  為
中      華      民      國      九十二      年    三    月  二十六    日


司法院資訊處製作；財團法人民間司法改革基金會備份。
